【裁判字號】    95,訴,1666
【裁判日期】    951027
【裁判案由】    偽造文書
【裁判全文】
臺灣高雄地方法院刑事判決              95年度訴字第1666號
公  訴  人  臺灣高雄地方法院檢察署檢察官
被      告  甲○○
                    （現另案於臺灣高雄第二監獄執行中）
上列被告因偽造文書案件，經檢察官提起公訴（95年度偵字第
9480號） ，本院以簡式審判程序判決如下：
    主  文
甲○○共同連續行使偽造私文書，足以生損害於公眾及他人，處
有期徒刑柒月。
請領健保IC卡申請表上偽造之「乙○○」署押壹枚、麥克現金卡
註銷再發申請書上偽造之「乙○○」署押貳枚，及扣案「乙○○
」國民身分證壹張、「乙○○」健保IC卡上之甲○○相片壹張，
均沒收。
    事  實
一、甲○○前因強盜、竊盜案件，經臺灣臺南地方法院以86年度
    訴字第1750號判處應執行有期徒刑6 年7 月確定，於民國90
    年3 月20日假釋出監；嗣因過失傷害、酒醉駕車案件，經該
    地院以92年交易字第250 號、臺灣高等法院臺南分院以93年
    度交上易字第411 號判處應執行有期徒刑1 年確定，並撤銷
    前開假釋，執行殘刑3 年1 月1 日；再因竊盜案件，分別經
    該院以94年度簡字第944 號判處罰金2,000 銀元確定，以30
    0 銀元折算1 日易服勞役，以94年度簡字第672 號判處拘役
    50日，以上各罪接續執行，指揮書執行完畢日期為99年1 月
    29日（不構成累犯，起訴意旨認被告構成累犯，容有誤會）
    。
二、詎甲○○仍不知悔改，於93年12月間某日，循報紙分類廣告
    ，撥打電話向姓名年籍不詳、綽號「阿國」之成年男子欲借
    貸新台幣（下同）2 、3 萬元，「阿國」告以只要繳交個人
    相片3 張，即有方法可以借錢不用還錢，甲○○即與「阿國
    」基於共同行使偽造特種文書、行使偽造私文書、行使使公
    務員登載不實文書之概括犯意聯絡，由甲○○交付相片供「
    阿國」偽造貼有甲○○相片之「乙○○」國民身分證，嗣於
    同年月23日（起訴書誤載為25日），「阿國」將該偽造之「
    乙○○」國民身分證交予甲○○，並一同前往位於台南市○
    ○路96號之中央健康保險局（下稱健保局）南區分局，由甲
    ○○持該偽造之身分證及自身相片，冒用乙○○名義，假健
    保IC卡遺失為由，填載「請領健保IC卡申請表」，並於其上
    偽簽乙○○署名1 枚（起訴書誤載為2 枚），持之行使，向
    健保局南區分局承辦公務員申請核發乙○○之健保IC卡，使
    該管公務員誤認係乙○○本人所申辦，將乙○○遺失健保IC
    卡之不實事項登載於職務上所掌之公文書，並核發印有甲○
    ○相片之「乙○○」健保IC卡1 張予甲○○，足生損害於健
    保局對全民健康保險資料管理之正確性及乙○○；嗣甲○○
    與「阿國」承前共同行使偽造特種文書、行使偽造私文書之
    概括犯意聯絡，於同年月30日16時許，由「阿國」駕車搭載
    甲○○至高雄縣鳳山市○○○路357 號之中華商業銀行鳳山
    分行（下稱中華商銀），由甲○○持上開「乙○○」身分證
    、健保IC卡，冒用乙○○名義，以遺失現金卡為由，請求補
    發新卡，並於「麥克現金卡註銷再發申請書」上偽簽乙○○
    署名2 枚（起訴書誤載為3 枚），持以交付該銀行行員而行
    使之，足生損害於中華商銀對客戶交易往來資料管理之正確
    性及乙○○，嗣經該銀行行員蘇靖惠發覺甲○○所持證件資
    料之相片，與乙○○於92年9 月、10月間申辦現金卡留存之
    身分證影本不符，而當場報警查獲，並扣得「乙○○」身分
    證及健保IC卡各1 張，「阿國」則趁機逃逸。
三、案經高雄縣政府警察局鳳山分局報請臺灣高雄地方法院檢察
    署檢察官偵查起訴。
    理  由
一、被告甲○○所犯係死刑、無期徒刑、最輕本刑為3 年以上有
    期徒刑以外之罪，其於準備程序中就前揭被訴事實為有罪之
    陳述，經受命法官告知簡式審判程序之旨，並聽取其與公訴
    人之意見後，本院合議庭認為適宜由受命法官獨任進行簡式
    審判程序，爰依刑事訴訟法第273 條之1 第1 項規定，裁定
    由受命法官獨任進行審判程序，合先敘明。
二、上開犯罪事實，業據被告於本院審理時坦承不諱，核與其於
    警詢、偵訊時所供情節相符，並經證人蘇靖惠、乙○○於警
    詢時證述甚詳，復有真正之乙○○身分證正反面影本、麥克
    現金卡申請書、現金卡領用暨申請總約定書、及被告偽冒乙
    ○○名義之請領健保IC卡申請表、麥克現金卡註銷再發申請
    書各1 份附卷可稽，暨「乙○○」身分證及健保IC卡各1 張
    扣案可佐，又該扣案之「乙○○」身分證，經送內政部警政
    署刑事警察局鑑定結果，確係偽造之證件，有該局95年8 月
    28日刑鑑字第09500111170 號鑑定書在卷為憑，足徵被告之
    自白與事實相符而得採為認定事實之依據，是本件事證明確
    ，被告犯行，堪以認定。
四、論罪科刑
（一）被告行為後，刑法部分條文業於94年2 月2 日修正公布，
      於95年7 月1 日施行，修正後刑法刪除第56條、第55條有
      關連續犯、牽連犯之規定，則被告上開數行為，依舊法本
      得論以連續犯、牽連犯而成立一罪，依新法將論以數罪而
      併罰之，是此項修正不利被告，依刑法第2 條第1 項從舊
      從輕之規定，自應適用行為時即修正前刑法第56條、第55
      條之規定，先予敘明。
（二）按國民身分證係證明身分之用，屬刑法第212 條所稱「其
      他相類似之證書」，最高法院著有68年台上字第3612號判
      例可資參照。又刑法第218 條第1 項所稱之公印，係指由
      政府依印信條例第6 條相關規定製發之印信，用以表示公
      署或公務員，即俗稱之大印及小官章而言，是扣案「乙○
      ○」身分證上之內政部印文，即屬公印文；而偽造公印文
      ，刑法第218 條既有獨立處罰之規定，且較刑法第212 條
      之處罰為重，則於偽造刑法第212 條之文書同時偽造公印
      文者，即難僅論以該條之罪，而置刑法第218 條處刑較重
      之罪於不問（釋字第82號解釋參照）。是核被告所為，就
      交付照片供「阿國」偽造「乙○○」身分證後進而行使之
      行為，係犯刑法第218 條第1 項偽造公印文罪，第216 條
      、第212 條行使偽造特種文書罪，起訴書論罪法條欄固未
      論以被告涉犯偽造公印文罪，惟被告涉犯偽造身分證之犯
      行，業據起訴書犯罪事實欄所載明，則偽造身分證同時該
      當偽造公印文之犯行，當屬起訴效力範圍所及，應係檢察
      官漏引論罪法條，是本院就此部分自仍應予審理；就冒用
      乙○○名義填載「請領健保IC卡申請表」、「麥克現金卡
      註銷再發申請書」進而行使之行為，係犯刑法第216 條、
      第210 條行使偽造私文書罪；就冒用乙○○名義，假健保
      IC卡遺失為由，申請補發新卡，使健保局人員將該遺失健
      保IC卡之不實事項登載於職務上所掌之公文書，據以核發
      印有甲○○相片之「乙○○」健保IC卡，係犯刑法第216
      條、第214 條行使使公務員登載不實文書罪。被告與「阿
      國」就上開各罪有犯意聯絡及行為分擔，為共同正犯（如
      前所述，被告行為後，刑法第28條亦經修正施行，新法將
      未參與犯罪行為之實行之陰謀共同正犯及預備共同正犯刪
      除，惟本件被告既係參與上開各罪之實行，不論依新舊法
      ，均構成共同正犯，並無比較新舊法之問題，爰逕適用新
      法規定）。被告偽造乙○○署押、偽造私文書之行為，分
      別為偽造私文書、行使偽造私文書之階段行為，均不另論
      罪；被告使公務員登載不實之行為，為其行使使公務員登
      載不實文書之高度行為所吸收，亦不另論罪。被告先後數
      次行使偽造特種文書、行使偽造私文書之犯行，均時間緊
      接，觸犯構成要件相同之罪名，顯各係基於概括之犯意為
      之，應依修正前刑法第56條規定，各論以連續犯，並各加
      重其刑。被告所犯上開偽造公印文罪、連續行使偽造特種
      文書罪、連續行使偽造私文書罪、行使使公務員登載不實
      文書罪間，有方法、目的之牽連關係，應依修正前刑法第
      55條後段規定，論以情節較重之連續行使偽造私文書罪（
      偽造公印文罪與行使偽造私文書罪之法定刑度均為5 年以
      下有期徒刑，惟行使偽造私文書罪應論以連續犯，而加重
      其刑，故情節較重）。
（三）爰審酌被告為圖貸得小額金錢，竟鋌而走險，為本件不法
      犯行，危害社會交易秩序，其行為實無足取，惟念其偵審
      中均坦認犯行，犯後態度尚佳，及其生活狀況、智識程度
      、犯罪所生損害等一切情狀，量處如主文所示之刑，以資
      懲儆。又被告偽冒乙○○名義填載「請領健保IC卡申請表
      」、「麥克現金卡註銷再發申請書」，於其上偽造之「乙
      ○○」署押分別為1 枚、2 枚，應依刑法第219 條規定，
      不問屬於犯人與否，均宣告沒收之；至上開文件雖為被告
      所製作供犯罪之用，惟業已交付各被害人，非屬被告所有
      ，爰不另為沒收之諭知。另扣案「乙○○」國民身分證1
      張、「乙○○」健保IC卡上之被告相片1 張，均為被告所
      有供犯罪所用之物，應依刑法第38條第1 項第2 款規定，
      均宣告沒收之；至該身分證上偽造之公印文及被告所有之
      相片，均包含於該偽造之身分證內，爰不重覆為沒收之諭
      知。
據上論斷，依刑事訴訟法第299 條第1 項前段、第273 條之1 第
1 項，刑法第2 條第1 項前段、第28條、（修正前）第56條、第
216 條、第210 條、第212 條、第214 條、（修正前）第55條、
第218 條、第219 條、第38條第1 項第2 款，罰金罰鍰提高標準
條例第1 條前段，判決如主文。
本案經檢察官丙○○到庭執行職務。
中    華    民    國    95    年    10    月    27    日
                  刑事第十五庭  法  官  周宛瑩
以上正本證明與原本無異。
如不服本判決，應於判決送達後10日內，向本院提出上訴狀。
中    華    民    國    95    年    10    月    31    日
                                書記官  林秀珍
附錄法條：
中華民國刑法第216條
（行使偽造變造或登載不實之文書罪）
行使第 210 條至第 215 條之文書者，依偽造、變造文書或登載
不實事項或使登載不實事項之規定處斷。
中華民國刑法第210條
（偽造變造私文書罪）
偽造、變造私文書，足以生損害於公眾或他人者，處 5 年以下有
期徒刑。
中華民國刑法第212條
（偽造變造特種文書罪）
偽造、變造護照、旅券、免許證、特許證及關於品行、能力服務
或其他相類之證書、介紹書，足以生損害於公眾或他人者，處1
年以下有期徒刑、拘役或3 百元以下罰金。
中華民國刑法第214條
（使公務員登載不實罪）
明知為不實之事項，而使公務員登載於職務上所掌之公文書，足
以生損害於公眾或他人者，處3 年以下有期徒刑、拘役或5 百元
以下罰金。
中華民國刑法第218條
（偽造盜用公印或公印文罪）
偽造公印或公印文者，處 5 年以下有期徒刑。
盜用公印或公印文足以生損害於公眾或他人者，亦同。


司法院資訊處製作；財團法人民間司法改革基金會備份。
